【裁判字號】    98,易,2191
【裁判日期】    981030
【裁判案由】    詐欺
【裁判全文】
臺灣臺北地方法院刑事判決              98年度易字第2191號
公  訴  人  臺灣臺北地方法院檢察署檢察官
被      告  乙○○
上列被告因詐欺案件，經檢察官提起公訴（98年度偵字第9884號
、98年度調偵字第565號），本院依簡式審判程序，判決如下：
    主  文
乙○○犯如附表二所示之詐欺取財罪，共肆罪，各處如附表二所
示之刑，應執行有期徒刑壹年捌月。緩刑肆年。
    事  實
一、乙○○自民國95年7月15日起，先後於95年7月15日、96 年3
    月25日及96年5月15日，在臺北市松山區○○○路○段303 巷
    14弄9號3樓住處，自任會首，召集如附表一所示之互助會共
    4會（各互助會之會期、會員人數、會金、底標，均詳如附
    表一所載，下稱甲、乙、丙、丁會），各互助會均採內標制
    ，並自任會首，主持開標、收取會款等事宜。初期會務運作
    尚稱正常，詎乙○○自96年7月起，因經濟狀況不佳，資金
    週轉困難，竟意圖為自己不法之所有，利用互助會會員彼此
    不熟識，且多數會員因信任會首，多僅以電話確認而未到場
    參與開標，且亦無會員競標之機會，而為下列行為：
(一)、於96年7月15日即丁會之第3期開標日，一方面向丁會除甲○○外之丁○○等33名活會會員佯稱該次會係由甲○○以新臺
    幣（下同）1萬3,000元之標息得標，他方面向甲○○佯稱由
    其他人得標，以此詐術方式，致使參與丁會之甲○○、丁○○等34名活會會員均陷於錯誤，各交付8萬7,000元之會款，
    共計詐得295萬8,000元。
(二)、於96年10月15日即甲會之第16期開標日，一方面向甲會除甲○○以外之15名活會會員佯稱該次會係由甲○○以5,600元
    之標息得標，他方面向甲○○佯稱由其他人得標，以此詐術
    方式，致使參與甲會之甲○○等16名活會會員均陷於錯誤，
    各交付4萬4,400元之會款，共計詐得71萬400元。
(三)、於97年3月25日即丙會之第13期開標日，一方面向丙會除甲○○外之丁○○、丙○○○等20名活會會員佯稱該次會係由
    甲○○以5,800元之標息得標，他方面向甲○○佯稱由其他
    人得標，以此詐術方式，致使參與丁會之甲○○、丁○○、
    丙○○○等21名活會會員均陷於錯誤，各交付4萬4,200元之
    會款，共計詐得92萬8,000元。
(四)、於97年8月15日即乙會之第26期開標日，一方面向乙會除甲○○外之5名活會會員佯稱該次會係由甲○○以5,600元之標
    息得標，他方面向甲○○佯稱由其他人得標，以此詐術方式
    ，致使參與乙會之甲○○等6名活會會員均陷於錯誤，各交
    付4萬4,400元之會款，共計詐得26萬6,400元。嗣於97年10
    月間，乙○○因無力周轉而避不見面，經甲○○、丁○○、
    丙○○○與其他會員相互查訪、比對，始知受騙。
二、案經丁○○、丙○○○告訴暨甲○○訴由臺北市政府警察局
    松山分局報請臺灣臺北地方法院檢察署檢察官偵查起訴。
    理  由
一、本件被告乙○○所犯係死刑、無期徒刑、最輕本刑為3年以
    上有期徒刑以外之罪，其於準備程序就前揭被訴事實為有罪
    之陳述，經受命法官告知簡式審判程序之旨，並聽取被告、
    與公訴人之意見後，本院認無不得或不宜改依簡式審判程序
    進行之情形，爰依刑事訴訟法第273條之1第1項規定，裁定
    本件由受命法官獨任進行簡式審判程序，合先敘明。
二、上揭事實，業據被告於偵查及本院審理時坦承不諱，核與證
    人即被害人甲○○、丁○○、丙○○○、證人楊月芬（甲會
    會員）、黃美華（乙、丙會會員）、彭舒藍、陳康群（上開
    2人均為丁會會員）證述情節大致相符，並有如附表一所示
    之互助會會單4紙附卷可稽（見偵2661卷第14、15、56、57
    頁）。是依上開卷附之各項文書、證物等補強證據，已足資
    擔保被告於偵查及本院審理中所為之上開任意性自白之真實
    性，堪信為真實。又如附表一所示之互助會均採內標制，此
    有各該互助會會單可按，該等互助會會員應繳之每期會金，
    因死會或活會而有不同，亦即死會會員係固定繳交每期會金
    ，活會會員在繳交每期會金時，則應扣除當次標息。且死會
    會員本有繳交會款之義務，故僅有該次活會會員所繳交之金
    額，始為被告該次詐得之款項。另前揭活會會員人數，係指
    該互助會之會員總數扣除會首及死會會員人數，從而，被告
    1 次冒標，所詐得之金額計算公式為：（互助會總人數–當
    期死會會員人數–會首）×會金，其各該次以冒用互助會活
    會會員方式，所詐得之款項計算方式，均詳如附表二所載。
    綜上所述，本件事證明確，被告犯行，堪以認定，應依法論
    罪科刑。
三、核被告所為，均係刑法第339條第1項之詐欺取財罪。被告於
    如事實欄一之(一)至(四)所載之各該次互助會開標時，同時詐欺
    被冒名之活會會員及其餘活會會員，均係以一行為而觸犯數
    詐欺取財罪，為想像競合犯，應依刑法第55條規定，從一詐
    欺取財罪處斷。被告所為如事實欄一之(一)至(四)所載犯行，犯
    意各別，行為互異，應分論併罰。爰審酌被告招募互助會，
    業已行之10餘年，長久以來尚無差池，顯見本案之冒標，確
    係因經濟困難所致，惟其既發現財務週轉已生困難，初期不
    思面對問題解決，反以冒標手段彌縫，致使損害持續擴大，
    終至無法收拾而倒會，並造成告訴人3人財產上之損害，所
    為自屬非是，惟念其並無前科，有臺灣高等法院被告全國前
    案記錄表1份附卷可稽，且犯後終能知所悔悟而坦承犯行，
    態度良好，且均已與告訴人達成和解等一切情狀，分別量處
    如主文所示之刑，並定其應執行刑。
四、末查，被告前未曾受有期徒刑以上刑之宣告，有臺灣高等法
    院被告前案紀錄表在卷可稽，素行良好。本次因經濟困難，
    一時失慮，偶罹刑典，犯後已坦承犯行，深具悔意，並已與
    告訴人甲○○、丁○○、丙○○○達成和解，業據告訴人陳
    明在卷，足見其已有悔意；且告訴人甲○○、丁○○、丙○○○於本院審理時亦均到庭表示：其等與被告均係多年好友
    ，願給被告自新之機會，讓其能夠繼續工作賺錢，陸續賠償
    其等之損害等語（見本院98年10月16日審判筆錄）。堪認告
    訴人已有諒解並不予追究之意。本院綜核上情，認被告經此
    偵、審程序及刑之宣告後，當知所警惕，信無再犯之虞，所
    宣告上開之刑以暫不執行為適當，爰併予宣告緩刑4年，以
    啟自新。
據上論斷，應依刑事訴訟法第273 條之1 第1 項、第284 條之1
、第299條第1項前段，刑法第339條第1項、第55條、第51條第5
款、第74條第1項第1款，判決如主文。
本案經檢察官郭騰月到庭執行職務
中    華    民    國    98    年    10    月    30    日
                  刑事第十四庭  法  官  李殷君
以上正本證明與原本無異。
如不服本判決應於收受送達後10日內向本院提出上訴書狀，並應
敘述具體理由；其未敘述上訴理由者，應於上訴期間屆滿後20日
內向本院補提理由書（均須按他造當事人之人數附繕）「切勿逕
送上級法院」。
                                書記官  殷玉芬
中    華    民    國    98    年    11    月    2     日
附錄本判決論罪科刑法條全文：
中華民國刑法第339條
意圖為自己或第三人不法之所有，以詐術使人將本人或第三人之
物交付者，處5年以下有期徒刑、拘役或科或併科1千元以下罰金
。
以前項方法得財產上不法之利益或使第三人得之者，亦同。
前二項之未遂犯罰之。
附表一：被告招募之互助會明細表
┌──┬──────────┬─────────────────────┐
│編號│互助會內容          │會員名單                                  │
├──┼──────────┼─────────────────────┤
│甲會│1.會期：95年7月15日 │會首：乙○○                              │
│    │  至98年1月15日     │會員：蔡明繡、高儷文、黃曉珠、吳偉霖、楊月│
│    │2.每月會款：5萬元   │      芬、陳再安、何應賢、關迪崑、林玉雲、│
│    │3.底標：5,600元     │      經凱貴、呂月宵、王令如、廖萬隆、吳月│
│    │4.每月標會時間：每月│      盆、楊嘉文、傅仲謀、連有進、林家鍵、│
│    │  15日中午12時      │      施芊如、丁○○、許玉葉、翁毓英、藍金│
│    │5.會員人數：（含會首│      陵、王翠鳳、葉燕慧、伊敏企業股份有限│
│    │  ）：31人          │      公司（下稱伊敏公司）、傳揚行銷廣告股│
│    │                    │      份有限公司（下稱傳揚公司）、正璽金屬│
│    │                    │      工業有限公司（下稱正璽公司）、謝慶齡│
│    │                    │      、林炳耀                            │
├──┼──────────┼─────────────────────┤
│乙會│1.會期：95年7月15日 │會首：乙○○                              │
│    │  至98年1月15日     │會員：林秀枝、王志明、黃慧津、經雯貴、林守│
│    │2.每月會款：5萬元   │      志、李星儀、林建春、李祖嘉、劉碧玲、│
│    │3.底標：5,600元     │      羅基琴、翁毓英、莊培勳、王素霞、衛燕│
│    │4.每月標會時間：每月│      雲、彭舒藍、彭舒青、郭凌羽、楊月玲、│
│    │  15日中午12時      │      李曉嵐、雷蜀君、甲○○、張經宇、袁慶│
│    │5.會員人數：（含會首│      如、謝慶齡、江碧珠、黃美華、傳揚公司│
│    │  ）：31人          │      、正璽公司、伊敏公司、楊嘉文        │
├──┼──────────┼─────────────────────┤
│丙會│1.會期：96年3月25日 │會首：乙○○                              │
│    │  至98年11月25日    │會員：徐小燕、翁毓英、楊嘉文、彭舒藍、莊培│
│    │2.每月會款：5萬元   │      勳、蔡明繡、張春桂、丁○○、黃美華、│
│    │3.底標：5,800元     │      藍金陵、林家鍵、施淑珠、施玲珠、謝春│
│    │4.每月標會時間：每月│      喜、葉樑山、何應賢、高儷文、廖萬隆、│
│    │  25日中午12時      │      雷蜀君、葉燕慧、邵心汝（即丙○○○）│
│    │5.會員人數：（含會首│      、傅仲謀、李星儀、朱月珠、黃曉珠、李│
│    │  ）：33人          │      祖嘉、衛燕雲、甲○○、王素霞、蔡錦紋│
│    │                    │      、傳揚公司、正璽公司                │
├──┼──────────┼─────────────────────┤
│丁會│1.會期：96年5月15日 │會首：乙○○                              │
│    │  至99年4月15日     │會員：黃美華、朱志君、李祖嘉、許玉葉、高儷│
│    │2.每月會款：10萬元  │      文、雷蜀君、陳品枝、吳月盆、林韻華、│
│    │3.底標：1萬2,000元  │      林守志、張春桂、甲○○、王令如、楊嘉│
│    │4.每月標會時間：每月│      文、曾翠娜、謝慶齡、傳揚公司、伊敏公│
│    │  15日中午12時      │      司、廖萬隆、丁○○、翁毓英、彭舒藍、│
│    │5.會員人數：（含會首│      蔡明繡、何應賢、王志明、陳惠英、林炳│
│    │  ）：36人          │      耀、陳乾元（即陳康群）、藍金陵、彭舒│
│    │                    │      青、劉碧玲、施淑珠、葉樑山、瑞峰貿易│
│    │                    │      股份有限公司、正璽公司              │
└──┴──────────┴─────────────────────┘
附表二：
┌──┬───────┬────────┬────┬──────────┐
│編號│所為犯行      │詐得金額之計算  │告訴人  │罪名及宣告刑        │
├──┼───────┼────────┼────┼──────────┤
│ 1  │如事實欄一之(一)│（36－1－1）×8 │甲○○  │詐欺取財罪，處有期徒│
│    │所載冒標行為  │萬7,000元＝295萬│丁○○  │刑壹年。            │
│    │              │8,000元         │        │                    │
├──┼───────┼────────┼────┼──────────┤
│ 2  │如事實欄一之(二)│（31－14－1）×4│甲○○  │詐欺取財罪，處有期徒│
│    │所載冒標行為  │萬4,400元＝71萬 │        │刑陸月。            │
│    │              │400元           │        │                    │
├──┼───────┼────────┼────┼──────────┤
│ 3  │如事實欄一之(三)│（33－11－1）×4│甲○○  │詐欺取財罪，處有期徒│
│    │所載冒標行為  │萬4,200元＝92萬 │丁○○  │刑陸月。            │
│    │              │8,200元         │丙○○○│                    │
├──┼───────┼────────┼────┼──────────┤
│ 4  │如事實欄一之(四)│（31－24－1）×4│甲○○  │詐欺取財罪，處有期徒│
│    │所載冒標行為  │萬4,400元＝26萬 │        │刑肆月。            │
│    │              │6,400元         │        │                    │
└──┴───────┴────────┴────┴──────────┘


司法院資訊處製作；財團法人民間司法改革基金會備份。
